臺灣高等法院民事判決　　　　　　　　 95年度家上字第313號
上　訴　人　甲○○
訴訟代理人　陳韋霖律師
被　上訴人　乙○○
訴訟代理人　高明德律師
上列當事人間離婚等事件，上訴人對於中華民國95年10月16日臺
灣板橋地方法院95年度婚字第486 號第一審判決提起上訴，經本
院於96年5 月9 日言詞辯論終結，判決如下：
    主      文
上訴駁回。
第二審訴訟費用由上訴人負擔。
    事實及理由
一、被上訴人起訴主張：
  (一)伊與上訴人於民國（下同）88年11月29日結婚，婚後育有長
    子丙○○（89年8 月24日出生）及長女楊喬安（92年8 月4
    日出生）。兩造婚後生活原尚稱融洽，詎上訴人自90年3 、
    4 月間染上施用第二級毒品安非他命之毒癮，經執行觀察勒
    戒一個月期滿出所後，情緒變得燥動、易怒，並於90年年底
    關閉原經營之機車行，整日在外遊蕩，家中生活費用等開銷
    ，悉仰賴上訴人之父支應。上訴人整日在外遊蕩，無所事事
    ，不關心妻小之生活狀況，自92年7 月間起，或一個月返家
    一、二次，或長達半年時間未歸。經伊多方查訪，始知上訴
    人與異性朋友交往密切，在外賃屋同居。94年3 月間某日，
    伊質問上訴人與女友同居之事，上訴人竟揚言離婚云云。因
    上訴人酗酒後即口出穢語辱罵或動手毆打妻小，並摔、砸家
    中物品，致伊身體及精神上均痛苦不堪。伊曾聲請保護令，
    惟上訴人騷擾之情形不僅未改善，反而變本加厲。兩造感情
    破裂，婚姻出現破綻，已無法回復。其中：(1)94年12月6 日
    下午3 時20分許，上訴人在臺北縣蘆洲市○○○路○ 段252
    號2 樓家中，與伊發生口角後，持涼鞋、椅子、熱水瓶等物
    擲擊伊，致伊受有右上腹部挫傷、疼痛等傷害。上訴人並以
    「三字經」之穢語及「寧可娶妓女、要把外面的女人帶回來
    做給妳看」等言語辱罵伊，致伊精神痛苦不已。(2)伊於94年
    12月23日下午前往臺北縣蘆洲市○○街85號「邦尼托兒所」
    接長子丙○○，上訴人擋在托兒所門口，並以：「妳不姓楊
    ，沒有資格帶小孩」、「不要臉，死賴在家中不走」、「我
    要去嫖妓，讓妳找不到證據」等言語辱罵、騷擾伊。(3)上訴
    人於94年12月28日明知伊帶子女在住處附近公園玩耍，故意
    向臺北縣政府警察局蘆洲分局延平派出所謊報子女失蹤，對
    伊精神上造成重大負擔。(4)95年1 月5 日上午11時許，上訴
    人在家中辱罵、騷擾伊，經伊向臺北縣政府警察局蘆洲分局
    延平派出所報案，並提出上訴人違反保護令之告訴，上訴人
    仍一再騷擾，令伊痛苦不堪。(5)95年2 月6 日下午4 時許，
    在上開蘆洲住處，上訴人因管教子女之事遷怒於伊，即以腳
    踹壞房門，踢壞衣櫃鏡子，並摔壞家中物品。(6)95年2 月20
    日下午6 時許，在臺北縣五股鄉○○路○ 段269 號，上訴人
    以「破麻」（閩南語）、「我很後悔當初沒有把妳打死」等
    語辱罵、恫赫伊，並強拉伊頭髮。(7)伊因不堪遭上訴人之辱
    罵、騷擾，並擔心本身及子女之安危，乃暫行搬回娘家居住
    。上訴人竟將「阿美」之女子帶回臺北縣蘆洲市○○○路○
    段252 號2 樓住處同居，並自95年4 月10日22時許起至翌日
    （即11日）凌晨1 時許止，連續以數通行動電話向伊稱「阿
    美啊！我約阿美去睡覺」、「阿美，我們來睡覺好不好？（
    重覆2次）」、 「阿美在這裡妳有沒有看到？」、「阿美在
    用妳的棉被，妳知道嗎？」、「我約阿美去睡妳有沒有意見
    ？」、「我娶爽的，我娶她來做妓女，妳有沒有聽到打打種
    的」、「大胖子是來打種的妳知道嗎？和那種生的都是打種
    ，妳知道嗎？那叫做打種的豬妳聽懂嗎？」、「幹妳娘雞巴
    ！臭雞巴」等言語辱罵伊，致伊痛心不已。上訴人數年來對
    伊施以精神及身體上之虐待，該等行為顯已逾越夫妻通常所
    能忍受之程度，且上訴人並無繼續維持婚姻意願，兩造之婚
    姻已呈現重大破綻，而無法共同維持婚姻生活。伊為此依民
    法第1052條第1 項第3 款夫妻之一方受他方不堪同居之虐待
    、同條第2 項前段有重大事由難以維持婚姻之規定，依選擇
    訴之合併，請求判決兩造離婚。
  (二)伊為高職畢業，目前在工廠擔任作業員，每月收入約新臺幣
    （下同）16,000元，名下無不動產，現與兩名子女住在娘家
    ，無庸負擔租金及雜支之開銷，工作所得可悉數用於扶養兩
    名子女。上訴人除有上開家庭暴力行為外，且情緒燥動、易
    怒，從不曾關心子女之就學及日常生活情形，倘由上訴人監
    護子女，對子女顯然不利。且伊娘家家人亦願意全力協助照
    顧，由伊監護子女，必能提供子女較安穩之生活。基於子女
    之最佳利益，爰併請求對於未成年之子女丙○○、楊喬安權
    利義務之行使或負擔，酌定由伊任之。
  (三)為使未成年子女能在雙親離婚後受到較好之生活照顧，參酌
    行政院主計處所作之年家庭收支調查報告所載及兩造經濟狀
    況與子女年齡等，請求上訴人應於本件判決確定後按月給付
    丙○○、楊喬安之扶養費各8,000 元。
  (四)上訴人除對伊迭有上開家庭暴力行為外，並長期在外自行租
    屋與女友同居，不履行夫妻同居之義務，更不負擔家計，甚
    至以「寧可娶妓女、要把外面的女人帶回來做給妳看」等言
    語羞辱伊，致伊精神痛苦不已，爰併請求上訴人給付非財產
    上之損害50萬元。
  (五)為此，求為聲明：(1)准被上訴人與上訴人離婚。(2)對於兩造
    所生之未成年子女丙○○、楊喬安權利義務之行使或負擔，
    由被上訴人任之。(3)上訴人應自本件判決確定之日起至兩造
    所生之未成年子女丙○○、楊喬安成年為止，按月對被上訴
    人給付未成年子女丙○○、楊喬安之扶養費各8,000 元。如
    遲誤一期履行者，其後之期間視為亦已到期。(4)上訴人應給
    付被上訴人50萬元。（原審為被上訴人全都勝訴之判決，上
    訴人不服，提起上訴），並答辯聲明：上訴駁回。
二、上訴人則以：
  (一)上訴人否認有在外與女友同居之事實，乃因氣憤被上訴人不
    整理家務，始將家中物品撥打在地上，並非故意摔、砸。被
    上訴人提出之94年12月6 日診斷證明書，係伊於兩造爭吵時
    一時氣憤，丟擲涼鞋至桌上，反彈擊中被上訴人腹部所致，
    並非伊故意為毆打行為，該診斷證明書為被上訴人臨訟要求
    醫生所出具，與事實不符。且被上訴人蓄意阻止伊探視子女
    ，並以虛構言語刺激伊，伊未對被上訴人連續實施身體及言
    語上之攻擊行為。被上訴人於接獲臺灣板橋地方法院94年度
    暫家護字第872 號民事暫時保護令後，旋即於95年2 月20日
    帶同子女丙○○、楊喬安離家，伊已寄發存證信函催告。被
    上訴人為達離婚之目的，刻意製造家暴事件，旋即離家出走
    不履行夫妻同居之義務。縱兩造有難以維持婚姻之重大事由
    ，因被上訴人應對離家出走之行逕負責，伊始得提起離婚之
    訴。
  (二)被上訴人逕自離家出走不履行同居之義務，屬有過失之一方
    ，復無謀生能力，亦無任何收入，無法養育教育子女，竟請
    求子女之親權歸屬，於法無據。況伊均按時主動為兒女繳納
    托兒所註冊費、才藝費，對兒女疼愛有加，不時為子女購買
    玩具，與子女互動關係融合，縱法院判准兩造離婚，子女之
    親權應歸伊行使，始為允當。被上訴人係以對未成年子女行
    使親權為手段，要求伊給付高額扶養費，而非真心照顧兩造
    之子女。且被上訴人以誘導方式，企圖使子女與伊疏遠，非
    但多次阻攔伊探視子女之請求，甚至拒絕子女探視臥病中之
    祖父楊隆義，嚴重破壞伊與子女之親子關係，如將親權判予
    伊，較有利於子女性別角色之認同及健全身心之發展。倘子
    女歸被上訴人行使親權，伊應有權前往探視，原審酌定以臺
    北縣政府家庭暴力暨性侵害防治中心為會面地點，甚不合理
    。
  (三)伊以打零工維生，被上訴人則無謀生能力，兩造家庭實際收
    入及消費，遠不及行政院主計處就每人平均每月消費支出所
    作統計數額，被上訴人依該統計資料作為請求子女扶養費之
    請求依據，於法無據。又伊高中畢業，現受僱機車行擔任機
    車維修、保養、販賣之業務，每月固定收入約26,000元，加
    計銷售獎金約30,000元，名下之房屋尚有貸款300 萬元之負
    擔，每月須繳本息兩萬餘元。如以每月收入扣除房貸及生活
    費後，實無法按月給付子女扶養費16,000元，請求酌減給付
    兩名子女之每月扶養費各4,000 元。
  (四)被上訴人為達離婚之目的，刻意製造家暴事件，又帶同子女
    離家迄今，顯不履行同居之義務，兩造縱有重大難以維持婚
    姻事由，被上訴人亦為有過失之一方，自不得請求損害賠償
    。
  (五)爰上訴聲明：(1)原判決廢棄。(2)被上訴人在第一審之訴及假
    執行之聲請均駁回。(3)兩造所生之未成年子女丙○○及楊喬
    安權利義務之行使或負擔，由上訴人任之。
三、本院依職權調閱臺灣板橋地方法院95年度家護字第172 號及
    95年度暫家護字第98號、本院95年度家護抗字第20號卷宗。
四、關於離婚部分：
  (一)被上訴人主張兩造係夫妻，現婚姻關係仍存續中，並育有未
    成年子女丙○○（89年8 月24日出生）、楊喬安（92年8 月
    4 日出生）之事實，業據提出戶籍謄本為證，並為上訴人所
    自認，被上訴人此部分之主張，堪信為真實。其餘：(1)被上
    訴人主張上訴人於婚後經常因心情不佳，出言辱罵被上訴人
    ，甚至摔、砸家中物品，令被上訴人心神恐懼不已之事實，
    業據提出臺灣板橋地方法院94年度家護字第1447號民事通常
    保護令1 件及拍攝有家中物品損壞之照片8 幀附卷（見原法
    院卷第57頁至第60頁、第76頁至第80頁）為證，並經證人即
    兩造之子丙○○於原審言詞辯論及本院行準備程序時分別證
    稱：「（問：你看過爸爸打媽媽、罵媽媽嗎？）有。（問：
    你看過爸爸在家裡摔東西嗎？）有。（問：你看過爸爸在家
    裡破壞家裡的家具嗎？）有。（問：是不是因為跟媽媽吵架
    ？）是。（問：爸爸這些暴力行為你看過幾次？）很多次。
    （問：爸爸怎麼打媽媽？）拿東西丟媽媽。（問：你看過爸
    爸摔家裡的什麼東西？）掃把、碗。」（見原審95年6 月22
    日言詞辯論筆錄第7 頁至第8 頁）、「（問：你跟誰同住？
    ）媽媽。（問：為何不跟爸爸住？）爸爸會打人，還會亂摔
    東西。（問：兩位大人是不是因為吵架才會打你？）沒有吵
    架也會打我。搖控汽車壞掉不能轉彎，爸爸以為是我弄壞掉
    ，就打我。他常常也會罵我，無緣無故罵我。（問：這次會
    去外婆家住是什麼原因，你知道嗎？）因為爸爸一直要把媽
    媽趕出去，我們沒有家住，所以去外婆家住。（問：你們搬
    去外婆家後有無看過爸爸？）沒有，他只會一直打電話來鬧
    。有些我己經忘了。爸爸會把我們房間的門用刀子割，媽媽
    說爸爸把門當作媽媽用刀子割。（問：如果爺爺來外婆家看
    你，接你去玩，下課接你好不好？）（搖頭）不好，因為爺
    爺來接我，不會接回外婆家，會接回爸爸那裡，我就會看到
    爸爸。」（見本院96年4 月16日準備程序筆錄第1 頁第4 頁
    ）等語，復為上訴人所自認（見原審卷第115 頁）。縱上訴
    人所抗辯被上訴人未善盡整理家務之責任為真，亦難執為得
    施以暴力行為之正當理由。況觀諸卷附照片所攝，遭上訴人
    摔砸之塑膠椅腳斷裂、電蚊拍斷裂、鬧鐘摔裂、房門有割裂
    及毀損痕跡、衣櫃玻璃破裂，應係上訴人恣意為之。上訴人
    辯稱係因氣憤所為，難予採據。(2)觀諸卷附被上訴人所提出
    亦為上訴人所不否認之兩造對話錄音譯文內容，包括上訴人
    所言：「我承認我在外面有女人」、「我是一年來都沒有回
    來家裡」、「我以後也不會負起這個責任！從今天開始我也
    不會再回來這個家了」、「不然我去找酒店女人，一天換一
    個」等內容，堪認被上訴人以上訴人棄家不顧，甚且揚言離
    婚之情非虛。(3)上訴人於94年12月6 日下午3 時20分許，在
    蘆洲住處毆傷被上訴人及以三字經辱罵被上訴人之情，業據
    被上訴人提出診斷證明書1 紙、臺灣板橋地方法院94年度暫
    家護字第872號民事暫時保護令1 件及94年度家護字第1447
    號民事通常保護令1 件為證（見原審卷第33頁、第34頁至第
    36頁、第76頁至第80頁），並經原審依職權調取該院94年度
    家護字第1447號通常保護令事件全卷核閱無訛。就上訴人傷
    害被上訴人之事實，亦經證人即上訴人之堂姐楊淑真於上開
    保護令事件審理中證述屬實（見下開保護令事件94年12月3
    日非訟事件筆錄）；上訴人於該事件審理中亦坦認於上開時
    、地，有與被上訴人發生口角，復摔擲化盆、保溫瓶，丟涼
    鞋擊中被上訴人，及出言以俗稱「三字經」之穢語辱罵被上
    訴人等語，堪認被上訴人此部分之主張為真實。(4)被上訴人
    主張於95年1 月5 日遭上訴人辱罵、騷擾，而提出上訴人違
    反保護令之告訴一節，業據提出兩造對話之錄音譯文1 件、
    臺灣板橋地方法院檢察署95年度偵字第6873號檢察官聲請簡
    易判決處刑書1 件為證（見原審卷第86頁），並為上訴人所
    自認（見原審卷第114 頁）。參酌上開兩造對話中上訴人所
    使用之話語包括「不要臉」、「這個瘋女人」、「不要留在
    這裡丟人現眼」等語，及被上訴人所指稱：「95年1 月5 日
    那天我在二樓陽台，他在樓下，我看著他，他仍然大吼大叫
    。」之情境，上訴人所辯係對著其父口出該等話語云云，顯
    非事實而無足採據。(5)上訴人雖否認於95年2 月6 日下午4
    時許有踹壞房門、踢壞衣櫃鏡子之所為，惟被上訴人業已提
    出照片8 幀、臺北縣政府警察局蘆洲分局延平派出所處理家
    庭暴力與兒少保護案件調查紀錄（通報）表影本1 件、臺灣
    板橋地方法院95年度家護字第172 號民事通常保護令影本1
    件為證（見原審卷第57頁至第60頁、第61頁至第69頁、第70
    頁至第73頁），且經證人丙○○證稱：「（問：你看過爸爸
    在家裡破壞家裡的家具嗎？）有。（問：是不是因為跟媽媽
    吵架？）是。（問：爸爸這些暴力行為你看過幾次？）很多
    次。（問：你看過爸爸摔家裡的什麼東西？）掃把、碗。」
    等語（見原審95年6 月22日言詞辯論筆錄第7 頁至第8 頁）
    ，堪認被上訴人所述為真。(6)被上訴人主張於95年2 月20日
    下午6 時許，遭上訴人辱罵、恫赫、強拉頭髮，及95年4 月
    10日以行動電話羞辱等事實，業據提出兩造對話錄音譯文各
    1 份為證，並為上訴人所不爭執（見原審卷第113 頁至第11
    4 頁），自堪信為真實。綜上，上訴人對被上訴人施以身體
    上及言語上之攻擊行為，核屬不法侵害，上訴人復連續多次
    為之，客觀上亦蘊含暴力循環模式，易使被上訴人感受到一
    連串之恐懼與身體之威脅，堪認被上訴人確受上訴人所施之
    肢體暴力、辱罵及惡意言語刺激等虐待。是依上開事證，被
    上訴人主張其迭遭上訴人毆打、辱罵及惡意言語刺激，而受
    有身體上及精神上之痛苦，依本院調查之結果，均應認為事
    實。
  (二)按夫妻之一方受他方不堪同居之虐待者，他方得向法院請求
    離婚，民法第1052條第1 項第3 款定有明文。所謂夫妻之一
    方受他方不堪同居之虐待，非以他方出於虐待之主觀意思為
    其要件，苟他方侵害人格尊嚴與人身安全之行為，客觀上已
    逾越夫妻通常可忍受程度，危及婚姻關係之維繫，即屬不堪
    同居之虐待。蓋維護人格尊嚴與確保人身安全，為我國憲法
    保障人民自由權利之基本理念。增進夫妻情感之和諧，防止
    家庭暴力之發生，以保護婚姻制度，亦為社會大眾所期待。
    民法第1052條第1 項第3 款所稱「不堪同居之虐待」，應就
    具體事件，衡量夫妻之一方受他方虐待所受侵害之嚴重性，
    斟酌當事人之教育程度、社會地位及其他情事，是否己危及
    婚姻關係之維繫以為斷。若受他方虐待己逾越夫妻通常所能
    忍受之程度而有侵害人格尊嚴與人身安全者，即不得謂非受
    不堪同居之虐待（司法院大法官會議釋字第372 號解釋意旨
    參照）。上訴人於兩造婚姻關係存續中，長期多次對被上訴
    人施以言詞辱罵、刺激及出手毆打之行為，已非偶因勃谿所
    致，顯然無視於被上訴人之尊嚴及人身安全，而對被上訴人
    之身、心造成莫大傷害致受有痛苦，且兩造間互信、互諒之
    基礎已然無存，嚴重破壞兩造賴以共同生活之誠摯情愛基礎
    ，衡諸社會一般通念及客觀情事，上訴人上開行為顯已逾越
    夫妻通常所能忍受之程度，堪認被上訴人因受身體及精神上
    不可忍受之痛苦，而無法保持一安全及美滿之婚姻生活，揆
    諸上開說明，自應構成民法第1052條第1 項第3 款規定「不
    堪同居之虐待」之事由。被上訴人依上開規定，訴請判決離
    婚，洵屬有據，應予准許。
  (三)被上訴人係主張依民法第1052條第1 項第3 款及同條第2 項
    之規定訴請離婚，並聲明其中1 項有理由，則其餘部分不主
    張，是雖有單一之聲明，但訴訟標的則有數項，為選擇訴之
    合併。本院既認被上訴人依民法第1052條第1 項第3 款之規
    定請求離婚為有理由，已如上述，則就被上訴人其餘主張判
    決離婚之事由，即無再予審酌之必要，爰不另予論述。
五、關於子女親權行使人之酌定部分：
    按夫妻離婚者，對於未成年子女權利義務之行使或負擔，依
    協議由一方或雙方共同任之。未為協議或協議不成者，法院
    得依夫妻之一方，主管機關、社會福利機構或其他利害關係
    人之請求或依職權酌定之；法院為前條裁判時，應依子女之
    最佳利益，審酌一切情狀，參考社工人員之訪視報告，尤應
    注意左列事項：(一)子女之年齡、性別、人數及健康情形。(二)
    子女之意願及人格發展之需要。(三)父母之年齡、職業、品行
    、健康情形、經濟能力及生活狀況。(四)父母保護教養子女之
    意願及態度。(五)父母子女間或未成年子女與其他共同生活之
    人間之感情狀況，民法第1055條第1 項及第1055條之1 分別
    定有明文。經查：
  (一)兩造所生之子女丙○○（89年8 月24日出生）、楊喬安（92
    年8 月4 日出生）均為未成年人，有卷附戶籍謄本可憑。彼
    二人從小相處共同成長，兄妹情感融洽之事實，為兩造所不
    爭執，倘因兩造之離婚，致使無辜之兄妹兩人，受人為之區
    隔，分由兩造各監護其一，永受生離之淒苦，不無乖離人倫
    而影響其身心之健全發展。基於此一考量，並參酌上開因素
    ，自不宜將兩名子女分別交由上訴人或被上訴人各自行使親
    權。
  (二)丙○○、楊喬安現年分別為6 歲及3 歲，尚屬稚齡幼子，自
    幼均由兩造繼續撫育而未曾間斷，且主要照顧者為被上訴人
    ，而被上訴人於95年2 月20日因不堪上訴人施暴而帶同子女
    離家另覓處所居住，堪認丙○○、楊喬安兄妹與被上訴人之
    相處時間較長，已能適應成習。又丙○○、楊喬安在此稚齡
    時期，亟需母愛關懷撫育，而被上訴人對彼二人之身心發展
    、性向、照顧方法等甚熟稔，為求丙○○、楊喬安人格及身
    心之健全發展，避免遭受心理上之創傷及其他任何不利之影
    響，本院認由被上訴人行使對於彼二人之親權，應對丙○○
    、楊喬安較為有利。
  (三)關於兩造對子女之照顧及彼此間之互動方面，據丙○○稱：
    「（問：平常是誰在照顧你跟妹妹？）媽媽。（問：誰幫你
    們洗澡、煮飯給你們吃？）媽媽。（問：媽媽平常會帶你跟
    妹妹出去玩嗎？）會。（問：去哪裡玩？）公園。（問：誰
    送你們去學校？接你們回家？）媽媽。（問：誰會教你跟妹
    妹功課？）媽媽。（問：以前你們跟爸爸住在一起的時侯，
    爸爸會不會教你們功課？）不會。（問：以前你們跟爸爸住
    在一起的時侯，爸爸會不會幫你們洗澡、穿衣服、接送你們
    上學嗎？）不會。」（見原審95年6 月22日言詞辯論筆錄第
    5 頁至第6 頁）等語。應認被上訴人對子女用心較殷切，彼
    此間之互動較佳，被上訴人較適於為子女親權之行使。
  (四)依家庭暴力防治法第35條規定：「法院依法為未成年子女酌
    定或改定權利義務之行使或負擔之人時，對已發生家庭暴力
    者，推定由加害人行使或負擔權利義務不利於該子女。」，
    上訴人於婚姻關係存續中，多次不法侵害被上訴人，實施家
    庭暴力，已如上述，自屬對於子女之屬負面教育，不利於子
    女之成長，倘由上訴人行使或負擔權利義務，自較不利於兩
    造之子女。又上訴人上開不當語言及舉止，帶有強烈之暴力
    意涵，足以使人心生畏懼，上訴人之情緒控制不佳，慣以激
    烈之方式處理家庭問題，難為理性溝通。苟令子女由上訴人
    行使親權，難期得以培養子女之正確人格觀念、良好品行及
    和諧尊重他人，上訴人顯不適於行使或負擔對於子女之權利
    義務至明。
  (五)經原審委託臺北縣政府派員進行訪視，結果以：「(1)被上訴
    人部分：被上訴人目前與兩名案主、父母、兄嫂一家共8 人
    同住，家人間彼此感情良好，對於被上訴人及兩名案主均很
    照顧；被上訴人目前在一家公司擔任作業員，薪資每月16,0
    00元，收入主要支付被上訴人及兩名案主日常生活費用，但
    目前兩名案主之幼兒園費用均由案主祖父支付；上訴人從楊
    喬安出生之後即很少在家，兩名案主之生活照顧及學業多由
    被上訴人處理；考量兩名案主均希望與被上訴人同住之意願
    ，以及兩造照顧案主之能力、以往案主被照顧之經驗，建議
    將兩名案主交由被上訴人監應較適宜。(2)上訴人部分：在居
    家環境方面，住所空間足夠案主活動，環境整潔；在經濟能
    力方面，上訴人有固定收入，支付生活費外還須給付案主們
    之教養費與生活費用，收支無法平衡，然案主祖父會幫忙；
    在家庭支持系統方面，上訴人與案主祖父、案主小叔會互相
    協助，家人關係良好，家庭支持系統應屬良好；在照顧經驗
    及互動狀況方面，上訴人表示兩造分居前，因工作忙碌，案
    主們照顧分配上主要以男主外女主內為主，兩造分居後，上
    訴人仍會至托兒所找案主們，但仍難與案主們互動。」，此
    有臺北縣政府95年7 月19日北府社兒字第0950530367號函所
    檢附臺北縣政府社會局委託辦理監護權事件家庭訪視建議表
    2 份在卷（見原審卷第143 頁至第153 頁）足參，堪認被上
    訴人在親子關係、身心狀況、親職能力等方面之監護子女能
    力，明顯優於上訴人，應有行使或負擔對於兩造子女丙○○
    、楊喬安權利義務之能力，並適於任之。
  (六)綜上，本院審酌兩造之子女之年齡、性別、意願及人格發展
    需要，暨兩造之經濟能力、職業、性格、生活狀況、親屬援
    助之可能性、教養子女之意願及態度，及被上訴人與子女間
    之感情較佳等一切情狀，認由被上訴人任親權人，符合子女
    之最佳利益，爰酌定對於未成年之子女丙○○、楊喬安權利
    義務之行使負擔，由被上訴人任之。被上訴人此部分請求亦
    屬有理由，併予准許。
六、關於與未成年子女會面交往之方式及期間之酌定部分：
  (一)按民法第1055條第5 項前段明定: 「法院依請求或依職權，
    為未行使或負擔權利之一方，酌定其與未成年子女會面交往
    之方式及期間。」，會面交往乃基於親子關係所衍生之自然
    權利，因其不僅為父母之權利，更為未成年子女之權利，亦
    應以子女之最佳利益為考量; 同時會面交往之規定，使未取
    得未成年子女權利義務行使負擔之一方，於離婚後仍繼續與
    其子女接觸連繫，是會面交往之實施為繼續性之事實狀態。
    本院審酌兩造之情況，雖認兩造所生子女權利義務之行使負
    擔以被上訴人任之為宜，然孩子與上訴人親情之聯絡亦未可
    剝奪，兩造所生之子女於成長過程中，亦需父親之指導，為
    免子女由被上訴人行使親權後導致子女對上訴人感到陌生，
    甚至排斥，有剝奪上訴人父愛之虞，兼顧子女人格之正常發
    展及滿足親子孺慕之情，自應依民法第1055條第5 項規定，
    酌定上訴人與兩造之子女會面交往之方式與期間。
  (二)本院考量上訴人為家庭暴力之施暴者，除對被上訴人有嚴重
    之施暴行為外，對兩造之子丙○○亦曾有施暴情形，此除經
    丙○○於原審審理及本院行準備程序時陳述在卷外，亦經臺
    灣板橋地方法院以95年度家護字第172 號審理後認定屬實而
    核發民事通常保護令在案，有該事件民事通常保護令1 件在
    卷可憑。且揚凱宇、揚喬安經常目睹父親對母親施暴，衡情
    對上訴人應感畏懼，基於受暴子女心理壓力之緩和及安全性
    之保護，保障子女之最佳利益，爰酌定諭知上訴人得依如附
    表一、二所示之會面交往方式及期間，與兩造之子女會面交
    往，兩造均應遵守會面交往過程之期間、方式及行為等相關
    規定，以維護子女之利益。上訴人認會面場所不宜訂在臺北
    縣政府家庭暴力暨性侵害防治中心，亦無足取。
七、關於被上訴人請求給付未成年子女之扶養費部分:
    按父母對於未成年之子女，有保護及教養之權利義務;且父
    母對於未成年子女之扶養義務，不因結婚經撒銷或離婚而受
    影響，民法第1084條第2 項、第1116條之2 分別定有明文。
    又負扶養義務者有數人，而其親等同一時，應各依其經濟能
    力，分擔義務，同法第1115條第2 項亦定有明文。查受扶養
    權利人丙○○、楊喬安分別為89年8 月24日、92年8 月4 日
    出生，為兩造婚姻關係中所生之子女，現年為6 歲及3 歲，
    揆諸上開說明，上訴人對丙○○、楊喬安之扶養義務，既不
    因兩造離婚而受影響，是被上訴人請求上訴人給付該兩名子
    女之扶養費，自屬有據。關於上訴人應負擔之扶養費數額，
    仍應依其與被上訴人之經濟能力分擔之。茲審酌如下述:
  (一)扶養費乃維持受扶養權利人生活所需之費用，其費用之需求
    係陸續發生，故應以分期給付為原則，而本件亦無其他特別
    情事足資證明有命扶養義務人一次給付之必要，爰命為分期
    給付，先予敘明。
  (二)被上訴人為高職畢業，目前在工廠擔任作業員，每月收入約
    16,000元，名下無不動產。被上訴人與兩名子女目前住在娘
    家，無租金及雜支之開銷需要負擔; 至上訴人為高中畢業，
    以前開設機車行，後因經營不善而關閉，現在受僱於他人所
    經營之機車行，從事機車維修、保養、販賣之工作，每月固
    定薪水約26,000元，加計銷售獎金共約30,000元，名下有房
    屋，尚有貸款之負擔，此業據兩造陳述在卷，互不爭執，應
    堪信為真實，本院審酌上情，認兩造應平均負擔子女之扶養
    費，始稱公允。
  (三)本院斟酌兩造之子女正值兒童成長之求學階段，需予悉心教
    育、照顧，並有食衣往行育樂等基本生活需要，又參酌中華
    民國臺灣地區93年家庭收支調查報告，臺灣地區93年度平均
    每戶人數為3.5人，最終消費支出約692,648元，核算出每人
    平均每月最終消費支出為16,492元 (元以下四捨五入) 等情
    ，再綜衡該二名子女之需要、兩造之經濟能力及身分，依目
    前社會經濟狀況與一般國民生活水準，認該二名子女每月生
    活所需之扶養費應各以16,000元為適當，並由兩造平均負擔
    ，是上訴人每月應負擔該兩名子女之扶養費各為8,000元。
    從而，被上訴人請求上訴人自本件判決確定日起至兩造之子
    女丙○○、楊喬安成年為止，按月於每月末日前對被上訴人
    給付丙○○、楊喬安之扶養費各8,000元，為有理由，應予
    准許。
  (四)另為恐日後上訴人有拒絕或拖延之情，而不利子女之利益，
    爰依非訟事件法第127 條第2 項規定，宣告分期給付遲誤一
    期履行者，其後之期間視為亦已到期，以維子女之最佳利益
    。
八、關於被上訴人請求非財產上之損害賠償部分:
  (一)按夫妻之一方，因判決離婚而受有損害者，得向有過失之他
    方，請求賠償。前項情形，雖非財產上之損害，受害人亦得
    請求賠償相當之金額，但以受害人無過失者為限，民法第10
    56條第1 項、第2 項定有明文；次按，判決離婚之原因如果
    由夫構成，則夫應就其妻所受損害予以賠償，至其給與額數
    ，則應斟酌其妻之身分、年齡及自營生計之能力與生活程度
    ，並其夫之財力如何而定 (最高法院19年上字第36號判例意
    旨參照) 。夫妻結合，本互負協力保持共同生活之圓滿、安
    全及幸福之義務，並應相互尊重與扶持，夫或妻一方若蓄意
    違背而侮辱、恐嚇，或施以各種極端偏差手段，甚至有動手
    施暴之情事，均足使他方之精神受損，並破壞婚姻生活之圓
    滿安全及幸福，甚而導致離婚一途，對他方而言，精神上之
    痛苦，不可謂不大。
  (二)本件上訴人於婚姻關係存續中先後多次以肢體暴力及言詞辱
    罵等各種極端偏差之方式對待被上訴人，此顯有違夫妻應共
    同生活之本質，並嚴重妨礙兩造婚姻生活之美滿幸福，已如
    前述，應認上訴人對婚姻及家庭有未盡其維持及照護之責任
    ，致被上訴人長期受有身體上及精神上之相當痛苦，被上訴
    人顯因此等事實而受有非財產上之精神痛苦。是被上訴人依
    民法1056條第2 項規定，據以請求上訴人賠償相當金額之非
    財產上損害，以資彌補，於法洵屬有據。
  (三)經查，兩造自88年間結婚迄今，已7 年餘，被上訴人為高職
    畢業，目前在工廠擔任作業員，每月收入約16,000元，名下
    無不動產，而上訴人為高中畢業，現在受僱於他人所經營之
    機車行，從事機車維修、保養、販賣之工作，每月固定薪水
    約26,000元，加計銷售獎金總共約有30,000元，名下有房屋
    ，尚有貸款之負擔，已如前述。本院斟酌兩造之身分、年齡
    、教育程度、社會地位、經濟狀況及被上訴人因上訴人上開
    行為致生婚姻破綻所受精神上之痛苦等一切情狀，認被上訴
    人請求非財產上之損害50萬元，為有理由，應予准許。
九、綜上所述，被上訴人訴請判決離婚、監護子女、給付扶養費
    及損害賠償，均為有理由，應予准許。原審為被上訴人全部
    勝訴之判決，並以所命上訴人給付之訴訟標的價額未逾50萬
    元，依民事訴訟法第389 條第1 項第5 款規定，依職權併為
    假執行之宣告。於法並無不合。上訴人提起上訴意旨指摘原
    判決關於監護權之酌定及損害賠償額之判決部分不當，求予
    廢棄改判，為無理由，應予駁回。
十、本件事證已臻明確，兩造其餘之攻擊防禦方法及所提之證據
    ，經審酌後認均無礙判決之結果，爰不予一一論述。
據上論結，本件上訴為無理由，依民事訴訟法第449 條第1 項、
第78條，判決如主文。
中　　華　　民　　國　　96　　年　　5　　 月　　23　　日
　　　　　        　民事第十二庭
                        審判長法　官  張宗權
　　　　　　　　　　　        法　官  陳永昌
　　　　　　　　　　　        法　官  王麗莉
正本係照原本作成。
如不服本判決，應於收受送達後20日內向本院提出上訴書狀，其
未表明上訴理由者，應於提出上訴後20日內向本院補提理由書狀
（均須按他造當事人之人數附繕本）上訴時應提出委任律師或具
有律師資格之人之委任狀；委任有律師資格者，另應附具律師資
格證書及釋明委任人與受任人有民事訴訟法第466條之1第1項但
書或第2項（詳附註）所定關係之釋明文書影本。
中　　華　　民　　國　　96　　年　　5   　月　　28　　日
                              書記官  明祖星
附註：
民事訴訟法第466條之1（第1項、第2項）：
對於第二審判決上訴，上訴人應委任律師為訴訟代理人。但上訴
人或其他法定代理人具有律師資格者，不在此限。
上訴人之配偶、三親等內之血親、二親等內之姻親，或上訴人為
法人、中央或地方機關時，其所屬專任人員具有律師資格並經法
院認為適當者，亦得為第三審訴訟代理人。
附表一：
甲、期間：
一、自本件判決確定之日起一年內。
二、每月第一、三周之周六上午十時起至十二時止，上訴人得前
    往臺北縣政府家庭暴力暨性侵害防治中心（地址：臺北縣板
    橋市○○路10號3 樓、電話號碼：00-0000-0000）或其指定
    之處所與丙○○、楊喬安會面交往。
乙、方式：
一、被上訴人不得無故拒絕，應準時帶同子女丙○○、楊喬安至
    臺北縣政府家庭暴力暨性侵害防治中心或其指定之處所。
    上訴人應於事前與該家庭暴力中心連繫申請安排面會交往事
    宜。
二、會面地點限臺北縣政府家庭暴力暨性侵害防治中心或其指定
    之處所進行會面，若未得該家暴中心或對造、子女同意，不
    得將子女攜離該中心。但若兩造同意，得變更會面地點、時
    間，並應通知該家暴中心。
三、上訴人與子女會面時，須遵守上開中心之秩序，並遵守該中
    心訂立之切結書注意事項，不得有責備、威脅，或操縱程序
    等行為。會面交往為顧及當事人之人身安全，除申請人外，
    其餘陪同家屬需經申請，並經對造及該中心評估同意後，始
    得陪同進入該中心。且上訴人與子女應單獨面會，若未得對
    造或子女同意，或該中心社工員認有親屬陪同之必要外，不
    得有其他家屬陪同在場。親子會面經社工員觀察上訴人一方
    利用會面之際，對子女灌輸兩造矛盾或其他侵害危害子女利
    益之情事，經勸阻無效後，得當場終止該次之會面。
四、除上開家暴中心因探視時間排程因素外，兩造不得任意更易
    探視日期及時間，如有正當理由，應通知對造，且得視雙方
    時間，補行面會交往（變更時間應由變更者通知該中心，且
    需提出證明，並於三日前通知該中心取消該次會面；急性病
    症最遲須於會面時間三十分鐘內通知，並於事後檢附診斷證
    明書。若有無故三次未到且未請假者，該中心得不再安排會
    面）。上訴人於會面交往日遲逾六十分鐘未前往探視子女，
    除經被上訴人或該中心同意外，視同上訴人放棄當日之會面
    交往權，以免影響被上訴人及子女之生活安排。
五、會面交往之方式，上訴人應尊重子女意願，並不得以任何方
    式刺探子女或被上訴人住所地址。
六、子女地址或聯絡方式或就讀學校如有變更，被上訴人應隨時
    通知上訴人。
丙、遵守事項：
一、不得有危害子女身心健康之行為。
二、在實施會面交往之日，若同意攜離在外會面，不得遲延送回
    子女，致減少對造教育之時間。
三、兩造不得對子女灌輸反抗對造之觀念。
四、如子女於會面交往中患病或遭遇事故，而無法如期交付子女
    時，應即通知對造，若對造無法就近照料或處理時，應為必
    要之醫療措施，仍須善盡對子女保護教養之義務。
五、被上訴人若未遵守上開規定，或無正當理由阻止對造會面交
    往，上訴人得依民法第1055條第5 項但書規定，請求法院變
    更上訴人與兩造之子女會面交往之方式與期間（例如：增加
    會面交往之次數）。
六、上訴人如違反上開會面交往規定或未準時交還被上訴人時，
    被上訴人得依民法第1055條第5 項但書規定，請求法院變更
    上訴人與兩造之子女會面交往之方式與期間（例如：減少會
    面交往之次數）。
附表二：
甲、期間：
    自本件判決確定之日後滿一年起至子女成年時為止。
乙、方式：
一、非會面式之交往：
    上訴人得隨時為書信、電話、贈送禮物、交換照片及其他非
   會面式之交往，但須於不妨害子女之學業及生活作息範圍內為
   之。
二、會面式交往：
（一）定期探視：
      每月二次，於每月第一週、第三週之週六上午九時起至翌
      日下午六時止，由上訴人前往丙○○、楊喬安所在之處所
      ，接丙○○、楊喬安外出，並由上訴人照顧至期間終了時
      ，並於期間終了時送回被上訴人住處。
（二）短期同居：
      於每年寒假第二週週日上午九時起至隔週週六下午六時止
      ；另於每年暑假第三週及第五週之週日上午九時起至隔週
      週六下午六時止。由上訴人前往丙○○、楊喬安所在之處
      所，接丙○○、楊喬安外出，並由上訴人照顧至期間終了
      時，並於期間終了時送回被上訴人住處。
三、除前述之會面交往期間及方式外，上訴人於不妨害子女之學
    業及生活作息並於事先徵得被上訴人之同意後，亦得增加或
    變更會面交往之方式及期間。
四、於丙○○、楊喬安年滿十六歲後，兩造應尊重其等個人之意
    願，酌予變更會面交往之方式及期間。